【裁判字號】    98,交聲,2996
【裁判日期】    980908
【裁判案由】    交管條例聲異
【裁判全文】
臺灣板橋地方法院交通事件裁定        98年度交聲字第2995號
                                    98年度交聲字第2996號
原處分機關  交通部公路總局臺北區監理所蘆洲監理站
受處分人即
異  議  人  甲○○
上列受處分人因違反道路交通管理處罰條例案件，對於交通部公
路總局臺北區監理所蘆洲監理站民國九十八年八月十日所為之二
處分（北監蘆字第裁46-C00000000號〈下稱第一處分〉、北監蘆
字第裁46-C00000000號），聲明異議，本院裁定如下
    主  文
交通部公路總局臺北區監理所蘆洲監理站民國九十八年八月十日
所為之北監蘆字第裁46-C00000000號處分及北監蘆字第裁46-C00
000000號處分，均撤銷。
甲○○均不罰。
    理  由
一、聲明異議意旨如聲明異議狀所載（如附件）。
二、本件第一處分、第二處分之原處分機關交通部公路總局臺北
    區監理所蘆洲監理站裁罰意旨略以：臺北縣政府警察局蘆洲
    分局延平派出所執勤員警於民國九十八年七月七日凌晨二時
    二十六分及二十七分許，在中原路與長安街口及中華街六巷
    內查獲車號GJJ-559 號重型機車因「闖紅燈（直行）」、「
    於長安街中原路口見該車違規闖紅燈，於中華街六巷內鳴笛
    要其停車受檢，該車便由巷內往長安街九十八巷逃逸」違規
    ，遂依道路交通管理處罰條例第五十三條第一項、第六十條
    第一項規定，分別以北縣警交大字第C00000000 、C0000000
    0 號舉發違反道路交通管理事件通知單逕行舉發汽車所有人
    即受處分人即異議人甲○○，並將移送聯移送本站處理。異
    議人曾提出申訴（即陳述意見），經舉發單位函覆依法逕行
    舉發無誤，本站遂依道路交通管理處罰條例第五十三條第一
    項、第六十三條第一項規定，以第一處分對異議人裁處罰鍰
    新臺幣（下同）一千八百元，並記違規點數三點；另依道路
    交通管理處罰條例第六十條第一項、第六十三條第一項規定
    ，以第二處分對異議人裁處罰鍰三千元，並記違規點數一點
    云云。
三、按汽車駕駛人，行經有燈光號誌管制之交岔路口闖紅燈者，
    處新臺幣一千八百元以上五千四百元以下罰鍰；汽車駕駛人
    ，駕駛汽車有違反本條例之行為，經交通勤務警察或依法令
    執行交通稽查任務人員制止時，不聽制止或拒絕停車接受稽
    查而逃逸者，除按各該條規定處罰外，處新臺幣三千元以上
    六千元以下罰鍰。道路交通管理處罰條例第五十三條第一項
    及第六十條第一項分別定有明文。而考以道路交通管理處罰
    條例之立法目的乃為加強道路交通管理，維護交通秩序，確
    保交通安全，其本質在維持行政上之秩序，達成國家維持交
    通秩序之行政目的，因而，對於違反本條例所規定行政上義
    務之行為人科以制裁，其性質上屬於行政秩序罰，準此，其
    處罰對象必限於違反行政上義務之人，倘非違反行政上義務
    之行為人，則無受行政秩序罰之理由。次查，道路交通管理
    處罰條例第五十三條第一項及第六十條第一項規定，該等違
    規事實之構成要件中均明定，須以「汽車駕駛人」為處罰對
    象，即「汽車駕駛人」有前開交通違規行為時，方得處以罰
    鍰之制裁。從而，倘非「汽車駕駛人」，自非該等條文所得
    處罰之對象。雖依道路交通管理處罰條例第七條之二第一項
    第四款及第四項規定：「汽車駕駛人有不服指揮稽查而逃逸
    之行為，當場不能或不宜攔截製單舉發者，得逕行舉發。第
    一項逕行舉發，應記明車輛牌照號碼、車型等可資辨明之資
    料，以汽車所有人為被通知人製單舉發。」及同條例第八十
    五條第四項規定：「依本條例規定逕行舉發或同時併處罰其
    他人之案件，推定受逕行舉發人或該其他人有過失。」乃賦
    予舉發機關得對特定道路交通違規行為，因當場不能或不宜
    攔截製單舉發者，於記明車號或車型等可資辨明之特徵後，
    查明汽車所有人，得對汽車所有人逕行舉發。然此乃因特定
    道路交通違規行為，因舉發機關無法當場對實際違規之汽車
    駕駛人舉發所為之「推定過失」責任及訴訟法上之舉證責任
    轉換規定，僅藉此以減輕舉發機關及原處分機關原本需負責
    之舉證責任，惟如汽車所有人已可舉證證明其並無違規情事
    且受舉發之違規行為應歸責實際汽車駕駛人者，則處罰機關
    即不得對之裁罰，而另應對實際汽車駕駛人為裁罰，以俾遵
    守行政罰法第四條之處罰法定主義及同法第七條第一項之責
    任條件，且方能符合憲法對人民財產權及訴訟權之保障。
四、經查：
  (一)訊據異議人於本院訊問中堅決否認其於上揭時地有騎乘上開
    機車為前揭二違規行為，辯稱：本件當時騎車是我先生黃進
    平，申訴及提起異議都是我委託我先生去處理的，因為當時
    車子是他騎的，如果騎車有違規的情形也應該要處罰我先生
    ，不應該處罰我，因為車子不是我騎的，跟我沒有關係。於
    監理站申訴時，我有叫我先生向監理站敘明車子是他騎的，
    不知道為何監理站最後還是處罰我等語。按法院受理交通聲
    明異議案件，乃係對於舉發機關舉發而由原處分機關予以裁
    罰之行政處分審查其是否違法，本質上屬於行政爭訟，與普
    通法院審理刑事案件之原則有所不同。其舉證責任之原理，
    並非如刑事案件中，應超越任何合理懷疑始可為有罪判決者
    之嚴格程度。其舉證責任之原理，應與民事訴訟相類似，除
    有特別規定外，基本上準用民事訴訟法，由國家機關與人民
    二造，各自履行其主觀之舉證責任，在過程中各自提出證據
    。若窮盡各種證據方法，待證結果仍有不明時，則由客觀之
    舉證責任危險分配原則，決定國家機關與人民二造何人應受
    敗訴危險，此參酌行政訴訟法第一百三十六條規定準用民事
    訴訟法第二百七十七條之規定自明。是本件中，異議人之夫
    即證人黃進平於本院訊問中亦已到庭具結證稱：事發當時上
    開機車為我騎乘。我有代我太太去監理站申訴，因為我認為
    沒有這件的違規事實，申訴單上面我也已經寫車子是我騎了
    ，我不知道為何監理站後來還是要處罰車主即我太太等語明
    確（參見本院卷九十八年九月七日訊問筆錄第二頁），再觀
    之本件舉發員警即證人蔡昆原於本院訊問中所提出之本件自
    路口監視器錄影畫面所擷取之違規機車照片四張以觀，於事
    發當時上開機車之實際駕駛人確為一中年男性無誤，準此，
    堪認異議人所辯於本件事發當時騎乘上開機車之實際駕駛人
    為其夫黃進平一情，應屬實在。
  (二)至證人黃進平雖否認騎乘上開機車有前揭二違規行為，陳稱
    ：影片及照片警車追的前方機車是我沒錯，但我認為沒有闖
    紅燈，那邊就沒有紅燈我怎麼闖？而且我也沒有經過長安街
    與中原路口，我是從中華路直行要去吃點心。而且我不是回
    頭看警車，我是因為轉入巷子，所以才要回頭看有沒有車子
    云云。惟經本院傳喚本件舉發員警即證人蔡昆原於本院訊問
    中具結證稱：當時執行凌晨二點至四點的巡邏勤務。我開警
    車快到中原路與長安街的街口，在中原路與長安街的紅綠燈
    號誌那邊，看見違規行為人騎機車由我前方闖紅燈直行經過
    ，是由長安街往中華街直行。當時違規行為人沒有戴安全帽
    ，我就左轉去追這輛機車，違規行為人到中華街的時候又迴
    轉，在中華街、長安街口停紅綠燈，我也跟著違規行為人，
    我有按喇叭示意違規行為人停車，但我當時沒有鳴笛，只有
    按喇叭而已，車子有閃紅燈，對方有回頭看，但還是繼續騎
    ，鑽進巷子，警車開不進去所以沒有辦法追進去等語（參見
    本院卷九十八年九月七日訊問筆錄第三頁），而衡以證人蔡
    昆原係臺北縣政府警察局蘆洲分局延平派出所員警，於本件
    違規時地又係職司交通巡邏勤務，且證人蔡昆原與異議人及
    證人黃進平間，素昧平生且無怨隙，殊無甘冒偽證罪責，故
    為編織不實舉發之原因及理由存在，是證人蔡昆原前開所述
    ，應可採信。
  (三)據上說明，本件於事發當時騎乘上開機車之實際駕駛人既為
    證人黃進平，而非異議人，故縱使原處分機關認定於上揭時
    地騎乘上開機車之駕駛人即違規行為人有「闖紅燈」及「違
    反處罰條例行為拒絕停車接受稽查而逃逸」之違規行為，其
    本應處罰者即當為汽車駕駛人黃進平，而非汽車所有人甲○
    ○。再觀之異議人委託其夫黃進平於九十八年七月十六日至
    原處分機關陳述意見所填載之交通違規陳述單上亦已載明「
    車主姓名：甲○○。丈夫黃進平駕駛」、「駕駛人姓名：黃
    進平」一節，此有該交通違規陳述單一紙在卷可參，更益徵
    異議人已盡其注意並陳述意見之能事，而無可歸責之事由。
五、綜上所述，異議人既已舉證證明其於事發當時並未騎乘所有
    之上開機車，而係由其夫黃進平所騎乘一節，則本件顯難認
    定異議人有騎車為前揭二違規行為，以及屬於汽車所有人之
    異議人在主觀上有何故意、過失或推定過失責任之可言，而
    原處分機關復未能舉證證明異議人確為本件實際違規行為人
    即汽車駕駛人，又未能舉證證明屬於汽車所有人之異議人在
    主觀上有何故意、過失或推定過失責任，則依行政罰法第七
    條第一項規定：「違反行政法上義務之行為非出於故意或過
    失者，不予處罰。」及無違反行政法上義務行為不得處罰，
    是本件應無從認定異議人有乘車為前揭二違規行為，以及屬
    於汽車所有人之異議人在主觀上有何故意、過失或推定過失
    責任。從而，原處分機關不察，逕對異議人為前述第一處分
    、第二處分之裁罰，即均難認為有理由，應認異議人之異議
    為有理由，自應由本院將原處分機關所為之第一處分、第二
    處分均撤銷，改諭知異議人均不罰，以資適法。至原處分機
    關仍應依相關證據，認定本件實際汽車駕駛人即黃進平騎車
    是否有「闖紅燈（直行）」及「違反處罰條例行為拒絕停車
    接受稽查而逃逸」之違規行為後，再另行對之裁罰，而無從
    由本院自行對黃進平逕為處罰，以維受處分人之救濟程序審
    級利益與程序保障，併此指明。
據上論斷，應依道路交通管理處罰條例第八十七條第二項，道路
交通案件處理辦法第二十條前段，裁定如主文。
中    華    民    國    98    年    9     月    8     日
                  交通法庭    法  官  林家賢
如不服本裁定，應於裁定送達後五日內，向本院提出抗告狀（應
附繕本），抗告於臺灣高等法院交通法庭。
                              書記官  林政良
中    華    民    國    98    年    9     月    8     日


司法院資訊處製作；財團法人民間司法改革基金會備份。
